【裁判字號】    97,保險上易,1
【裁判日期】    970408
【裁判案由】    給付保險金
【裁判全文】
臺灣高等法院臺中分院民事判決  97年度保險上易字第1號
上  訴  人  乙○○
訴訟代理人  甲○○
被  上訴人  三商美邦人壽保險股份有限公司
法定代理人  丙○○
訴訟代理人  林仟雯律師
複  代理人  吳瑞堯律師
上列當事人間請求給付保險金事件，上訴人對於中華民國96 年
11月8日臺灣臺中地方法院96年度保險字第17號第一審判決提起
上訴，本院於民國97年3月25日言詞辯論終結，判決如下：
    主  文
上訴駁回。
第二審訴訟費用由上訴人負擔。
    事實及理由
一、上訴人於原審主張略以：上訴人於民國（下同）93年11月19
    日向被上訴人投保「三商美邦永康防癌終身健康保險附約」
    及「三商美邦重大疾病及2、3級殘廢豁免保險費附約」，保
    單號碼000000000000號，並於當日交付保險費。上開豁免保
    險費附約第10條免責等待期之約定，與保險法第51條及同法
    施行細則第4條第3項規定相違，違反保險法第54條、第54條
    之1規定，應屬無效。嗣上訴人於94年1月20日，因「肝臟膽
    道（癌）惡性腫瘤」症狀，在臺中縣仁愛綜合醫院治療，依
    保險契約約定，自得請求被上訴人給付豁免保險費每年新臺
    幣（下同）32,000元，二年共計64,000元。
二、上訴人於本院補充陳述：上訴人於93年11月19日即已投保，
    保單生效日期為同年月22日；上訴人於94年1月12日因發燒
    就診，經過檢查後，疑似在肝臟方面有腫瘤，故決定進行手
    術切除之；經醫生安排於94年1月20日進行開刀，同年月25
    日出具病理報告，始確定病理檢驗診斷為癌症。被上訴人於
    保險契約中，一方面約定關於癌症之認定，需經醫院對固定
    組織所作之病理檢查診斷確定者為準；關於豁免保費之期間
    ，卻又約定自癌症發生時開始；二者標準不一，導致保險人
    免責空間過度擴張，直接且嚴重損害被保險人權益。故關於
    系爭豁免保險費附約免責期之約定，自應以經醫師診斷之時
    間點為據；則上訴人就此契約之等待期而言，自已超過該項
    時間之期限。尚且，上訴人係因發燒就診，而非因為發生腫
    瘤就診，被上訴人將豁免保費期間往前推算至上訴人94年1
    月12日發燒就診之時間，並不合理。保險人即被上訴人既已
    處於社會優勢地位，卻將此等重要約定事項含糊其中、語焉
    不詳，如認系爭保險契約之文義解釋存有爭議，亦應依有利
    於被保險人即上訴人之原則解釋之，俾有利於市場秩序，兼
    顧保險制度，並發揮保險之功能與意義。準此，被上訴人自
    應負擔本件保險事故之責任，給付上訴人豁免保險費金額計
    64,000元。
三、被上訴人抗辯如下：
（一）保險法第51條及同法施行細則第4條第3項規定，僅在規範
      人壽保險人應負之保險責任得溯及至被保險人第1次繳納
      保險費之時，並未禁止保險人與被保險人約定免責等待期
      ，系爭豁免契約之免責等待期約定為60日，與人身保險商
      品審查應注意事項第67條條規定無違。而系爭保險事故發
      生時間為94年1月12日，距保險契約生效日93年11月22日
      為51日，縱依上訴人主張保險事故發生於94年1月20日，
      距保險生效日尚有59日，故被上訴人自得拒絕給付上開豁
      免保費。
（二）保險契約係誠信契約暨最大善意契約之極致表徵，系爭豁
      免契約等待期間之約定即由此而生。所謂等待期間，主要
      避免投保以後，保險人與被保險人在不知情之情形下，因
      癌症之潛伏或其症狀不明顯之因素，致保險人承作之危險
      已發生，造成保費收入與保險金之支出失衡，故一旦癌症
      發生於等待期間內，保險公司即不用理賠，並非上訴人所
      稱，待病理報告出來確定為癌症，方回溯至就診時。且等
      待期間，亦係為顧及全體被保險人之利益所設置，本件保
      險契約之解釋，並不能以兩造在社會上之經濟實力作為考
      量。上訴人雖主張確定病理檢驗診斷在94年1月25日，惟
      參酌臺中縣仁愛綜合醫院函覆原審之「乙○○診療說明書
      」可知，上訴人至遲於94年1月18日即被發現有疑為惡性
      之腫瘤，依此日期，顯見上訴人罹癌係於約定之等待期間
      內發生，被上訴人自無何給付責任。實則，依契約生效日
      ，無論算至上訴人發燒就診日之94年1月12日、醫院發現
      上訴人有疑為惡性腫瘤之同年月18日，或上訴人於原審主
      張之保險事故發生日之同年月20日，皆未逾係爭契約之等
      待期間，上訴人要求被上訴人付給付保險金之責，洵無理
      由。
四、上訴人於原審起訴請求被上訴人給付保險金共計671,100元
    ；原審經審酌兩造所提出之攻擊防禦方法後，為上訴人全部
    敗訴之判決，上訴人僅就上開豁免保險費附約之64,000元部
    分提起上訴，其餘敗訴部分，並未據聲明不服，即告確定。
    上訴人上訴聲明：（一）原判決駁回後開第二項部分廢棄；
    （二）被上訴人應給付上訴人64,000元及自95年11月9日至
    清償日止，按年利率10%計算之利息；（三）訴訟費用由被
    上訴人負擔。被上訴人答辯聲明：（一）上訴駁回；（二）
    訴訟費用由上訴人負擔。
五、上訴人主張：上訴人於93年11月19日，向被上訴人投保保單
    號碼為000000000000號之「三商美邦祥安終身壽險」，附加
    「20年繳費永康防癌終身健康保險附約」（20KCRC）及「20
    年重大疾病及2、3級殘廢豁免保險費附約」（20DWPR）。上
    訴人嗣因身體不適，於94年1月12日至27日，在臺中縣仁愛
    綜合醫院治療，於94年1月20日經診斷為「肝臟膽道（癌）
    惡性腫瘤」；上訴人乃向被上訴人申請給付保險金，遭被上
    訴人拒絕等情，已據上訴人提出系爭保險契約（見原審卷第
    5頁）、被上訴人公司拒絕理賠函（見原審卷第6頁）、診斷
    證明書2紙（見原審卷第17至18頁）為證，復為被上訴人所
    不爭執，自堪信為真實。惟上訴人主張：依兩造間保險契約
    約定，被上訴人應給付上訴人豁免保險費每年32,000元，二
    年共計64,000元等語。則為被上訴人所否認，並以前揭情詞
    置辯。是本件首要爭執之點厥為：上開保險契約關於等待期
    間約定之效力為何？經查：
（一）按保險契約所謂「等待期間」（或稱觀察期間）約定之目
      的，乃在避免投保後，於保險人及被保險人均不知情之情
      況下，因癌症潛伏、症狀不明顯、發現不易等因素，令保
      險人承作危險實已發生、不符承保要件、卻持續有效之保
      單，導致保費收入與保險金支出失衡，此係基於保險為最
      大善意契約原則之考量；故約定「等待期間後所開始發生
      ，並經診斷確定為第一次罹患重大疾病」者，始得請求豁
      免未到期保險費。此與保險契約中，關於癌症之認定，需
      經醫院對固定組織所作之病理檢查診斷確定者為準不同。
      蓋保險之目的乃在承保契約成立後所發生之風險，而非契
      約成立時業已發生之風險，此屬保險契約本身目的性之限
      制，自難認有何違反公平或誠信原則。至保險法第51條及
      同法施行細則第4條第3項規定，僅係規範人壽保險人應負
      之保險責任得溯及至被保險人第一次繳納保險費之時，並
      未禁止人壽保險人得與被保險人約定免責等待期。次查，
      財政部89年12月30日臺財保字第0890751453號函公布之「
      人身保險商品應注意事項」「肆、健康保險」、「二、健
      康險之觀察期間以三十日為限，並應於計算基礎內排除觀
      察期間之保費，且復效時不得再約定有觀察期間。」；另
      財政部於92年10月24日以臺財保字第0920751815號函覆中
      華民國人壽保險商業同業公會：「主旨：貴會建議放寬癌
      症疾病於投保時之等待期間及增列復效等待期間，並於實
      支實付型醫療保險金給付條文中文增列『合理且必需』之
      條件乙案，復請查照。說明：二、壽險業若為加強對健康
      保險之風險控管需要，且訂定之等待期間尚屬恰當，亦已
      基於公平對價原則排除等待期間之保險費，本部原則同意
      放寬重大疾病（含癌症）於投保時之等待期間最長至九十
      日，並得增列復效等待期間；惟各公司爾後送審商品時，
      應說明等待期間訂定之必要性與合理性。」等語；嗣並於
      93年12月29日修正「人身保險商品應注意事項」，放寬健
      康保險（含癌症險）之觀察期間為90日。又上開「人身保
      險商品應注意事項」，雖於95年9月1日公告廢止；但同日
      經行政院金融監督管理委員會公告生效之「人身保險商品
      審查應注意事項」第67條，亦明定重大疾病及癌症保險於
      投保時之等待期間最長得為90日。準此，一般健康保險契
      約之保險人為確定承保風險及降低承保成本，於契約中約
      定等待期間之條款；且等待期間之長短亦相對反應於保險
      費率中，自難謂保險契約關於等待期間之約定，有何顯失
      公平之情形。本件兩造間系爭豁免保險費附約第10 條關
      於免責等待期間約定為60日，核屬相當，應認有效。是上
      訴人主張系爭豁免保險費附約第10條免責等待期之約定，
      與保險法第51條、第54條、第54條之1及同法施行細則第4
      條第3項規定相違，應屬無效云云；自不足採。
（二）依兩造所定「20年重大疾病及2、3級殘廢豁免保險費附約
      」第十條【保險範圍】約定：「（三）自本附約生效日、
      復效日起持續有效第六十一日以後所開始發生，並經診斷
      確定為第一次罹患重大疾病」者（原審卷第13頁），被上
      訴人始須自被保險人被診斷確定之日後之最近一期保險費
      繳費日起，豁免未到期保險費。則自上訴人所主張之保險
      契約生效日93年11月19日起算，被上訴人亦僅就契約生效
      日起持續有效第61日以後之保險事故，即上訴人於94年1
      月19日以後所開始發生，並經診斷確定為第一次罹患重大
      疾病者，始須依該保險附約豁免保險費。而依財團法人仁
      愛綜合醫院於96年10月8日仁總字第96100025號檢送原審
      法院之上訴人診療說明書所載：上訴人係94年1月12日因
      腹痛發燒之症狀至該院急診求診，當天經急診住院至該院
      消化內科病房，住院後經抽血檢驗、腹部超音波檢查、磁
      振造影檢查、血管攝影檢查及急診已施作之電腦斷層檢查
      ，發現肝內有腫瘤，懷疑為惡性腫瘤，經與家屬解釋病況
      後，於94年1月18日會診一般外科，預定於94年1月20日施
      行手術治療等語（見原審卷第16至17頁）。另上訴人訴訟
      代理人於原審並自承：「當初就診時，原告（即上訴人）
      主動告知醫生腹部似乎有硬塊，穿著內衣時會感覺有東西
      頂住」等語（見原審卷第93頁）。足認，上訴人之疾病並
      未符合「自本附約生效日、復效日起持續有效第61日以後
      所開始發生」之要件，自無法豁免癌症醫療附約之保險費
      。故上訴人請求依系爭「20年重大疾病及2、3級殘廢豁免
      保險費附約」（20DWPR），保單號碼000000000000，豁免
      上訴人「三商美邦祥安終身壽險」終身壽險保險費及癌症
      醫療保險費64,000元，即屬無據。
六、綜上所述，兩造間系爭豁免保險費附約第10條關於免責等待
    期間之約定為屬有效；上訴人之癌症病亦非自保險契生效日
    起持續有效第61日以後所開始發生。則上訴人主張依據兩造
    上開附約，請求被上訴人給付豁免保險費64,000元及自95年
    11月9日至清償日止，按年利率10%計算之利息，為無理由，
    不應准許。原審為上訴人敗訴之判決，並無不合。上訴意旨
    指摘原判決不當，求予廢棄改判，為無理由，應予駁回。
七、本件事證已臻明確，兩造其餘陳述與舉證，經審酌後，認於
    判決結果不生影響，無予逐一論述之必要，附此敘明。
八、據上論結，本件上訴為無理由，依民事訴訟法第449條第1項
    、第78條，判決如主文。
中    華    民    國    97    年    4     月    8     日
                  民事第二庭    審判長法  官  邱森樟
                                      法  官  蔡秉宸
                                      法  官  翁芳靜
以上正本係照原本作成。
不得上訴。
                                      書記官  許美惠
中    華    民    國    97    年    4     月    8     日
                                                      Ａ


司法院資訊處製作；財團法人民間司法改革基金會備份。
